【裁判字號】    98,保險,2
【裁判日期】    990107
【裁判案由】    給付保險金
【裁判全文】
臺灣桃園地方法院民事判決               98年度保險字第2號
原      告    丁○○民國80.
兼法定代理人  丙○○
共      同
訴訟代理人    王世宗律師
被      告    新光人壽保險股份有限公司
法定代理人    甲○○
訴訟代理人    乙○○
上列當事人間請求給付保險金事件，於民國98年12月09日言詞辯
論終結，本院判決如下：
    主      文
被告應給付原告新台幣貳佰陸拾參萬零肆佰柒拾捌元，及自民國
九十八年二月九日起至清償日止，按週年利率百分之十計算之利
息。
原告其餘之訴駁回。
訴訟費用由被告負擔二分之一，餘由原告負擔。
本判決第一項，於原告以新台幣捌拾柒萬柒仟元為被告供擔保後
，得假執行。但若被告以新台幣貳佰陸拾參萬零肆佰柒拾捌元為
原告供擔保後，得免假執行。
原告其餘假執行之聲請駁回。
    事實及理由
一、原告主張略以：
  (一)緣訴外人陳雅麗（即原告丙○○之已歿配偶）生前擔任被告
    之保險業務員，陸續與被告簽定人壽保險單10份（下稱系爭
    保險契約，契約內容詳如附表；按此附表原係由被告所整理
    ，附於本院卷第181 頁，該附表之計算金額與原告原先主張
    之金額不同，惟原告嗣於本院最後一次言詞辯論期日時已表
    示同意依照該附表之金額為準，故本件即以此附表作為原告
    之主張依據，附此敘明）。而陳雅麗於民國97年01月04日亡
    故，原告為系爭保險契約所指定之受益人（詳附表），嗣經
    原告於97年05月07日向被告交齊證明文件請求給付保險金，
    被告卻以陳雅麗生前挪用保戶保費應由原告繼承其債務並與
    保險金抵銷等為由而拒不理賠，原告前向桃園縣政府提出消
    費申訴，惟協商不成立。
  (二)被告所謂挪用保費僅係其片面說辭，又無舉證，原告前委託
    律師函請被告提出證據，被告卻置之不理。縱被告能舉證證
    明被繼承人陳雅麗對被告負債3,448,776 元，惟原告丙○○
    已向本院聲明限定繼承，並經本院97年度繼字第225 號裁定
    准予陳報債權之公示催告，依（修正前）民法第1154條第1
    項規定，原告僅以因繼承所得之遺產，償還被繼承人陳雅麗
    之債務，而原告請求被告給付之保險金，依保險法第112 條
    規定，既不得作為被保險人陳雅麗之遺產（最高法院76年台
    上字第726 號判決同揭其旨），則被告未依期報明債權，依
    民法第1162條規定，被告僅得就賸餘遺產行使其權利，而不
    得就其應給付原告之保險金主張權利（抵銷）。爰依系爭保
    險契約及保險法第34條規定，請求被告給付保險金。
  (三)聲明：1.被告應給付原告3,371,070 元，及自原告向被告交
    齊申請給付保險金之證明文件15日後即97年05月23日起至清
    償日止，按週年利率10％計算之利息。2.願供擔保請准宣告
    假執行。
二、被告抗辯略以：
  (一)訴外人即要保人陳雅麗以其為被保險人，自84年間起陸續向
    被告投保多份保險契約，並分別指定其夫即原告丙○○、其
    子即原告丁○○、其父即訴外人陳安信分別為系爭保險契約
    身故保險金受益人（詳附表）。
  (二)依保險法第110 條第1 項、第112 條規定，保險契約之保險
    金請求權人，僅限於要保人以書面通知保險人之指定受益人
    為限，此時該保險金非屬被保險人之遺產，未受指定受益人
    之被保險人繼承人不得據此請求；如要保人已指定數受益人
    與其可分得比例，各受益人僅得就其可分得部分保險金為請
    求，並須符合保險契約條款規定。再依保險法第111 條規定
    ，原告既由要保人陳雅麗指定為系爭保險契約單獨受益人或
    共同受益人（詳附表），自僅得就系爭保險契約約定其得受
    領之保險金為請求，則經被告計算，原告得請求之身故保險
    金如附表所示計為3,371,070 元。
  (三)惟被告於原告之被繼承人即被保險人陳雅麗死亡後，方由保
    戶告知陳雅麗服務於被告公司期間，竟假職務之便，侵占保
    戶所繳保費、保單貸款償還款及冒用保戶名義向被告貸款累
    計金額共3,448,776 元（詳如本院卷第182 頁之陳雅麗侵占
    金額與證據方法明細表），並造成被告之損失，陳雅麗對被
    告負有損害賠償債務3,448,776 元，且被告之侵權行為請求
    權迄未逾消滅時效。陳雅麗既於97年01月04日死亡，其對被
    告之上開債務自應由其繼承人即原告繼承，縱原告得請求陳
    雅麗身故保險金3,371,070 元，仍應與其所繼承之被保險人
    對被告所負之債務債務為抵銷，原告即不得請求被告給付保
    險金。
  (四)原告於97年02月25日取得本院97年度繼字第225 號准為限定
    繼承公示催告債權人報明債權之裁定，卻遲於97年10月01日
    始告知被告其已聲明限定繼承（被證十三），已逾上開裁定
    報明債權期間，原告明知被告主張被繼承人陳雅麗對被告負
    有損害賠償債務，係被繼承人陳雅麗之債權人，卻從未告知
    被告應於上開裁定所定之申報債權期間內陳明債權，被告迄
    今未就其債權比例受被繼承人陳雅麗之遺產分配，原告恐有
    使被告無法依法受償債務之虞。況且被告亦已於上開裁定報
    明債權期間內，多次以存證信函向原告為債權陳明之意思表
    示，並表明應與原告可請求之保險金抵銷（被證十四、十五
    、十六），上開信函分別於97年06月04日、06月27日、07月
    02日退回楊梅郵局招領，並分別於97年06月09日、06月30日
    、07月07日二次招領，依最高法院86年台抗字第628 號、58
    年台上字第715 號裁判、54年台上字第952 判例意旨，楊梅
    郵局既已分別於上開期日通知原告前往領取上開信函，已達
    到原告之支配範圍內，原告隨時可了解其內容，被告為陳明
    債權與主張抵銷之意思表示，應於上開裁定所定陳明債權期
    間內到達原告，原告仍應就被告債權比例以其繼承陳雅麗之
    遺產償還被告，原告可請領之保險金應與上開被告依債權比
    例可得受償之遺產抵銷。
  (五)聲明：1.原告之訴及假執行之聲請均駁回。2.如受不利判決
    ，願供擔保請免假執行。
三、本院之判斷：
  (一)查原告之被繼承人陳雅麗於生前與被告訂立如附表所示之系
    爭保險契約，原告2 人分別或同為保險受益人等情，為兩造
    所不爭執，並有原告提出之保險單、要保書等多份在卷可憑
    。而依系爭保險契約之內容，原告因被保險人陳雅麗死亡而
    以受益人身分所可領取之保險金計有3,371,070 元（計算式
    詳如附表）一節，亦為兩造不爭執。此外，陳雅麗於97年01
    月04日過世後，其被繼承人之一即原告丙○○已於97年02月
    20日具狀向本院聲明限定繼承，經本院於97年02月25日以97
    年度繼字第225 號裁定准許並對被繼承人陳雅麗之債權人為
    公示催告，該裁定並命被繼承人之債權人應於該公示催告裁
    定最後登報之翌日起7 個月內向繼承人報明債權，而原告丙
    ○○在接獲該裁定後，嗣於97年03月08日將之登報（是以申
    報債權之期間應於97年10月08日屆滿），此業經本院依職權
    調閱上開97年度繼字第225 號限定繼承案卷查核屬實，故上
    情均足信為真，先予敘明。
  (二)被告抗辯稱：原告之被繼承人陳雅麗於擔任被告保險業務員
    期間，利用職務之便而侵占保戶所繳保費、保單貸款償還款
    及冒用保戶名義向被告貸款，累計金額共3,448,776 元等語
    ，業據提出保戶楊貞宜、葉張月娥、邱慶安、邱張碧霞、許
    建富、黃香芸、謝心惠、彭德旺、鍾范秀妹、梁桂鳳、盧文
    儀、呂麗美、黃振輝、劉邦弘、楊志嫦、張振炎、彭文雄、
    林彰偉、溫魏素娥、林春蘭、楊玉妹等人出具之聲明書或切
    結書多份，及前開保戶繳款之匯款單、存摺明細，或保單借
    款專用批註單，或由陳雅麗為收費人員而金額部分遭塗改之
    保險費送金單、壽險貸款利息收據等等在卷為憑（見本院卷
    第136 至180 頁背面），應屬有據，是被告所稱：因原告之
    被繼承人陳雅麗的前開行為造成被告受有損害，陳雅麗對被
    告負有3,448,776 元之損害賠償債務一節，應認為可採。
  (三)按「要保人得通知保險人，以保險金額之全部或一部，給付
    其所指定之受益人一人或數人」，「保險金額約定於被保險
    人死亡時給付於其所指定之受益人者，其金額不得作為被保
    險人之遺產」，保險法第110 條第1 項、第112 條定有明文
    。又按，「繼承人得限定以因繼承所得之遺產，償還被繼承
    人之債務（第1 項）。繼承人有數人，其中1 人主張為前項
    限定之繼承時，其他繼承人視為同為限定之繼承（第2 項）
    。為限定之繼承者，其對於被繼承人之權利、義務，不因繼
    承而消滅（第3 項）。」，「為限定之繼承者，應於繼承開
    始時起，3個月內，開具遺產清冊呈報法院。」，「繼承人
    依前條規定呈報法院時，法院應依公示催告程序公告，命被
    繼承人之債權人於一定期限內報明其債權。」，「繼承人在
    前條所定之一定期限內，不得對於被繼承人之任何債權人償
    還債務。」，「在第1157條所定之一定期限屆滿後，繼承人
    對於在該一定期限內報明之債權及繼承人所已知之債權，均
    應按其數額，比例計算，以遺產分別償還。但不得害及有優
    先權人之利益。」，「被繼承人之債權人，不於第1157條所
    定之一定期限內報明其債權，而又為繼承人所不知者，僅得
    就賸餘遺產，行使其權利。」，（修正前）民法第1154條第
    1 至3 項、第1156條第1 項、第1157條第1項、第1158條、
    第1159條、第1162條亦有明文。如前所述，原告為系爭保險
    契約之被保險人陳雅麗所指定之受益人，故於陳雅麗死亡後
    ，原告自得請求被告給付前開保險金，且保險金依法不得作
    為被保險人之遺產。惟因陳雅麗對被告負有前揭債務，而原
    告已聲明限定繼承，則原告就陳雅麗之債務在其等所繼承之
    遺產範圍內仍對被告負清償之責。從而，被告主張以「原告
    就陳雅麗對被告所負債務之清償義務」與「被告對原告所負
    給付保險金之債務」兩者互相抵押，尚屬有據，應屬可採。
    至原告另主張：被告未於本院限定繼承公示催告裁定之申報
    權利期間陳報債權，故僅得就賸餘遺產行使其權利等語，惟
    查，本院97年度繼字第225 號裁定所定之申報債權期間係於
    97年10月08日屆滿，已如前述，而被告於此期間內曾以存證
    信函向原告2 人表示：陳雅麗生前涉侵占挪用被告保戶所繳
    納保險費等款項，金額達500 餘萬元，故被告以之與應給付
    原告之保險金互相抵銷等語，查上開信函之寄送地址分別為
    「桃園縣楊梅鎮○○路166 巷26號」（即起訴狀所載原告地
    址）、「桃園縣楊梅鎮○○○街98巷24號」（即原告戶籍地
    ），而上開信函依址寄送後雖分別於97年06月04日、06月27
    日、07月02日退回楊梅郵局招領，並分別於97年06月09日、
    06月30日、07月07日二次招領逾期（見本院卷第128 至133
    頁之存證信函及信封所載），惟依照最高法院96年度台上字
    第2792號裁判要旨謂：「按非對話而為意思表示者，其意思
    表示以通知達到相對人時，發生效力，民法第95條第1項定
    有明文。所謂達到，係指意思表示達到相對人之支配範圍，
    置於相對人隨時可了解其內容之客觀狀態而言。若表意人以
    書信為意思表示（或意思通知），該書信達到相對人，相對
    人無正當理由而拒絕接收，或相對人已受郵局通知往取書信
    （郵件），該書信既已達到相對人之支配範圍內，相對人處
    於隨時可以了解其內容之狀態，依上說明，應認為已達到而
    發生效力」等語，應認被告於上開申報權利期間已合法向原
    告陳報債權，是以被告所稱：原告應按被告之債權比例以陳
    雅麗之遺產比例償還等語，亦屬可採。
  (四)據上，本件尚有查明被繼承人陳雅麗死亡時之積極財產與消
    極財產（債務）之必要。觀諸本院97年度繼字第225 號限定
    繼承事件案卷，可知陳雅麗之積極財產為1,481,183 元（見
    國稅局遺產稅免稅證明書）及348,753 元、30,775元（依原
    告丙○○後續陳報之遺產金額），總計為1,860,711 元，另
    依限定繼承卷內債權人陳報之債權資料及原告所陳報之債權
    明細表，可知陳雅麗之消極財產總計為6,845,727 元（含被
    告之債權3,448,776 元＋其他債權3,396,951 元），亦即被
    告債權佔全部債權之比例為50％，則原告應以陳雅麗之遺產
    （積極財產）中50％即740,592 元來償還被告。從而，以原
    告得向被告請求之保險金3,371,070 元，扣除上開740,592
    元後，被告尚應給付原告2,630,478元。
  (五)又保險法第34條第1 、2 項規定：「保險人應於要保人或被
    保險人交齊證明文件後，於約定期限內給付賠償金額。無約
    定期限者，應於接到通知後15日內給付之（第1 項）。保險
    人因可歸責於自己之事由致未在前項規定期限內為給付者，
    應給付遲延利息年利一分（第2 項）。」。原告主張：其於
    97年05月07日即向被告交齊證明文件請求給付保險金一節，
    核與其提出之桃園縣政府消費申訴案件協商紀錄書、委託律
    師代發信函等內容相符，堪信屬實。是被告原應於97年05月
    07日起之15日內給付原告保險金，惟如前所述，因被保險人
    陳雅麗對被告負有債務，而陳雅麗之繼承人即原告又為限定
    繼承而未拋棄繼承，被告尚有向原告求償之依據，是以在前
    述債權申報期間屆滿（97年10月08日）前應認被告尚無可歸
    責事由，另外在申報債權期間屆滿後，應認被告所需核算債
    權比例之時間以2 個月為相當，是以被告應負遲延給付保險
    金責任之始日應自98年02月09日起算。
  (六)綜上，原告依據系爭保險契約及保險法第34條規定，請求被
    告給付2,630,478 元，及自98年02月09日起至清償日止按年
    息10％（即年利一分）計算之利息，為有理由，應予准許。
    逾此部分之請求為無理由，應予駁回。另兩造陳明願供擔保
    ，聲請宣告假執行及免為假執行，就原告勝訴部分，均核無
    不合，爰各酌定相當之擔保金額准許之；至原告敗訴部分，
    其假執行之聲請，已失所附麗，應予駁回。
四、本件事證已臻明確，兩造其餘主張及舉證，經核與判決基礎
    不生影響，爰不另一一論述，附此敘明。
五、結論：本件原告之訴為一部有理由、一部無理由，依民事訴
    訟法第79條、第85條、第390 條第2 項、第392 條第2 項，
    判決如主文。
中    華    民    國    99    年    1     月    7     日
                        民事第三庭    法  官  周玉
附表（單位：新台幣，元）
┌─┬────┬─────┬────┬─────┬───┬──────┬──────────────────┬────┐
│序│保單號碼│險種名稱  │保險始期│保額      │受益人│原告得請求之│計算方式                            │依據    │
│號│        │          │        │（新台幣）│      │金額(新台幣)│                                    │        │
├─┼────┼─────┼────┼─────┼───┼──────┼──────────────────┼────┤
│1 │GH652183│新光防癌終│84.3.3  │500,000元 │丙○○│295,796元   │300,000 元（保額60％）-33,453元（保 │保單條款│
│  │        │身壽險    │        │          │      │            │單貸款金額）-751元（保單貸款利息）  │第12、24│
│  │        │          │        │          │      │            │                                    │條      │
├─┼────┼─────┼────┼─────┼───┼──────┼──────────────────┼────┤
│2 │6C041780│新光長安終│86.2.21 │300,000元 │丙○○│400,002元   │【600,000 元（保額*2）+3元（附約未到│保單條款│
│  │        │身壽險    │        │          │丁○○│            │期保費）】÷3 （受益人理賠金比例）*2│第8 條  │
│  │        │          │        │          │陳安信│            │                                    │        │
├─┼────┼─────┼────┼─────┼───┼──────┼──────────────────┼────┤
│3 │EM003756│新光福祿壽│86.2.21 │100,000元 │丙○○│116,281元   │【200,000 元（壽型，保額*2）+121元（│保單條款│
│  │        │定期還本壽│        │          │丁○○│            │附約未到期保費）-25000元（保單貸款金│第8 、20│
│  │        │險        │        │          │陳安信│            │額）-699元（保單貸款利息）】÷3 （受│條      │
│  │        │          │        │          │      │            │益人理賠金比例）*2                  │        │
├─┼────┼─────┼────┼─────┼───┼──────┼──────────────────┼────┤
│4 │JQH90435│新光新長安│89.12.30│300,000元 │丙○○│300,000元   │300,000元（保額）                   │保單條款│
│  │        │終身壽險  │        │          │丁○○│            │                                    │第12條  │
├─┼────┼─────┼────┼─────┼───┼──────┼──────────────────┼────┤
│5 │BMHA1572│長期看護終│89.12.30│300,000元 │丙○○│300,073元   │300,000 元（保額）+73 元（附約未到期│保單條款│
│  │        │身壽險    │        │          │丁○○│            │保費）                              │第7 條  │
├─┼────┼─────┼────┼─────┼───┼──────┼──────────────────┼────┤
│6 │ITH52017│新光長福終│92.10.28│300,000元 │丙○○│150,175元   │【300,000 元（保額）+350元（附約未到│保單條款│
│  │        │身壽險    │        │          │陳安信│            │期保費）】÷2 （受益人理賠金比例）  │第8 條  │
├─┼────┼─────┼────┼─────┼───┼──────┼──────────────────┼────┤
│7 │QB0087G0│新光得意理│93.6.28 │2,200,000 │丙○○│1,468,691元 │【2,200,000 元（保額）+108元（未到期│保單條款│
│  │        │財變額壽險│        │元        │丁○○│            │保費）+2,929元（保單帳戶價值）】÷3 │第21條  │
│  │        │          │        │          │陳安信│            │（受益人理賠金比例）*2              │        │
├─┼────┼─────┼────┼─────┼───┼──────┼──────────────────┼────┤
│8 │JDH17708│新光新長安│95.3.21 │1,000,000 │丙○○│52元        │【0 元（被保險人投保後兩年內故意自殺│保單條款│
│  │        │終身壽險  │        │元        │丁○○│            │）+52 元（附約未到期保費）】        │第19條  │
├─┼────┼─────┼────┼─────┼───┼──────┼──────────────────┼────┤
│9 │JPH07897│新光新長安│88.12.30│100,000元 │丁○○│100,000元   │100,000元（保額）                   │保單條款│
│  │        │終身壽險  │        │          │      │            │                                    │第12條  │
├─┼────┼─────┼────┼─────┼───┼──────┼──────────────────┼────┤
│10│2DH00583│新光千禧傳│90.10.2 │120,000元 │丁○○│240,000元   │240,000元（2倍理賠金）              │保單條款│
│  │        │家寶終身還│        │          │      │            │                                    │第10條  │
│  │        │本壽險    │        │          │      │            │                                    │        │
├─┴────┴─────┴────┴─────┼───┼──────┼──────────────────┴────┤
│                                              │合計  │3,371,070元 │                                              │
└───────────────────────┴───┴──────┴───────────────────────┘
以上正本係照原本作成
如對本判決上訴，須於判決送達後20日內向本院提出上訴狀
中    華    民    國    99    年    1     月    7     日
                                      書記官  邱飛鳴

司法院資訊處製作；財團法人民間司法改革基金會備份。
